臺灣新竹地方法院刑事判決　　　　　　　　　　　　　九十一年度訴字第三七四號
　　公　訴　人　臺灣新竹地方法院檢察署檢察官
　　被　　　告　戊○○
　　選任辯護人　吳聖欽律師
右列被告因偽造文書等案件，經檢察官提起公訴（九十一年度調偵字第九號），及函
    主  文
戊○○連續行使偽造私文書，足以生損害於他人，處有期徒刑壹年。
    事  實
一、戊○○自民國七十年間起即陸續自任會首，召集民間互助會，且明知每月工作所
    得僅約新台幣（下同）二萬六千元，竟自八十七年間起，於附表一所示之時間，
    自任會首，以採外標方式，投標處所均設在其位於新竹縣竹北市○○里○鄰○○
    路三二七巷三號之住處，而分別召集編號甲、乙、丙會互助會，然因其均於所招
    募之互助會尚未結束前即再招集，故以會款及其另借款之利息計算，每月支出約
    達十萬元，為週轉資金，多次向外舉債，致所參加之互助會已超過其能負擔之程
    度，並因借款之利息過高，惡性循環結果，已使其陷於週轉不靈而無資力之情況
    ，竟基於意圖為自己不法所有之概括犯意，自八十九年二月間（起訴書記載為同
    年七月間）起，即利用活會會員多未實際到場投標之機會，先後多次在未受活會
    會員委託之情形下，以如附表二編號１至６所示之時間，偽造標單，連續多次冒
    用該編號會員之名義標得互助會，足生損害於附表二編號１至６之會員及其他會
    員，並施以此詐術，使互助會會員陷於錯誤，而每月交付會款，且明知已無資力
    ，竟仍基於同前之意圖為自己不法所有之概括犯意，仍自任會首，虛列原曾參加
    其互助會之會員如附表二編號７至１１之會員甲○○等人在乙會及丙會互助會簿
    內，致使參加互助會之其他會員誤以為參加互助會之會員眾多而陷於錯誤，參加
    其所召集如附表一所示之乙會及丙會互助會，然因其財務狀況不佳，乃接續其前
    不法所有之概括犯意，先後多次於如附表二編號７至１２所示之時間，冒用如附
    表二編號７至１２所示之人名義，標得互助會款後再用以週轉，致生損害於會員
    陳玉珠、丑○○、癸○○、甲○○及其他會員。迄九十一年二月份，即因週轉不
    靈倒會，經會員彼此連絡始查悉。
二、案經被害人乙○○、癸○○、子○○、己○○、庚○○、丁○○、丙○○告訴及
    新竹縣警察局竹北分局報請臺灣新竹地方法院檢察署檢察署偵查起訴。
    理  由
一、訊據被告戊○○固坦承於九十年一月三十日未經被害人癸○○同意即以其名字投
    標丙會，惟矢口否認其餘犯行，辯稱並未冒用其他會員名義標會，且未虛列會員
    甲○○、丑○○、陳玉珠等人，係其等繳納會款約二、三次後，方告知無法參加
    ，要找人頂讓，因找不到人，且正缺錢，方以其等名義標會，並無詐欺或偽造文
    書之行為云云。
二、惟經查：
（一）被告所招募之甲會係自八十七年十月五日起會，連同會首共三十一會，應至九
      十年四月五日終止，有互助會單在卷可查，且被告係於九十年二月時週轉不靈
      而宣告倒會，亦據其供述在卷，而當月雖有標會（參以被告與告訴人即會員庚○○之和解書所載，係告訴人庚○○於九十年二月五日得標），但標得之人無
      法拿到會首收取之會款，故應僅餘二會活會，先予敘明，然經比對被告所提資
      料後查悉，僅告訴人乙○○及子○○各有一會未標，茲分敘如下：
（１）甲會會員名單中之「劉紹申」及「沈琪福」，均係告訴人己○○以其家人名義
      參與，僅其中一會於八十九年十一月五日得標，另一會則尚未得標，係屬活會
      ，業據被害人己○○指述在卷，且有被告所提和解書影本（第一條前段）在卷
      可查，顯然被害人己○○尚有一會係屬活會，而參以被告所提之互助會單上記
      載，「劉紹申」於附表二編號１之時間、金額標得該會，顯然此部分係被告冒
      用「劉紹申」名義標會。
（２）再依告訴人即會員丁○○所述，及其與被告和解書所載，會員丁○○仍為活會
      ，雖被告於本院訊問時供稱會員丁○○於八十九年九、十月時將互助會借被告
      ，然此業經被害人丁○○否認在卷，供稱另一會係其妹之名義為八十九年十二
      月標得，至其自己名義之互助會則係屬活會等語，且依被告供述之積欠告訴人
      丁○○之會款金額，並參以被告所提出之互助會單記載，堪信被告於附表二編
      號２之時間、金額，冒用「丁○○」之名義投標。
（３）再依告訴人即會員丙○○之供述，及被告所提和解書所載，會員丙○○亦為活
      會，被告事後於本院供稱八十九年七月時有向會員丙○○借標之詞顯亦不可採
      ，足認被告應有於附表二編號３之時間、金額，冒用「丙○○」之名義標得該
      會款。
（４）告訴人即會員癸○○（以葉國賢之名義參加）於本院時供稱其有參加甲會一會
      ，且係活會，而被告於本院訊問八十七年互助會尚有幾會活會時供稱有三個，
      係癸○○、乙○○及子○○三個等語，此核與告訴人癸○○供述相符，則告訴
      人癸○○於甲會亦有一會活會堪以認定，此亦與被告所提之與會員癸○○和解
      書所載內容相符，堪認被告亦應有於附表二編號４之時間、金額，冒用「葉國
      賢」之名義標得該會款。
（５）會員黃寶珠亦有參加甲會，此業經被告坦承在卷，且會員黃寶珠於本院供稱甲
      會其係屬活會（九十一年十月十七日筆錄），雖被告供稱黃寶珠於八十九年五
      月時已標得，然會員黃寶珠供稱八十九年十二月時欲投標，但未標得，且被告
      亦供稱係以活會會錢計算黃女之會款等語，顯然會員黃寶珠應係屬活會。則亦
      堪認被告應有於附表二編號５之時間、金額，冒用「黃寶珠」之名義標得該次
      會款。
（６）証人即會員傅維麟於本院時亦証稱有參加被告所招集八十七年十月五日開始之
      互助會（即甲會），且係屬活會，並經証人壬○○於本院結稱伊亦有參與八十
      七年互助會，係死會，然傅維麟並未於八十九年十二月得標，該會傅維麟並未
      得標等語，故被告供稱會員傅維麟於八十九年十二月五日已得標之詞，顯然不
      實。甲會會員傅維麟應亦係屬活會，亦堪認被告有於附表二編號６之時間、金
      額，冒用「傅維麟」之名義標得該次互助會甚明。
（７）告訴人即會員乙○○供稱參與甲會二會（其中一會以奇都之名參加），並均係
      活會，被告雖供稱借用乙○○一會，則縱係屬實，會員乙○○則尚有一會係活
      會，且此亦經被告坦承乙○○尚有一會係活會。
（８）告訴人即會員子○○亦有參加甲會一會，且仍為活會，被告雖於訊問時供稱會
      員子○○曾借其標會，然已為會員子○○所否認，且被告於本院訊問時亦供稱
      八十七年之互助會會員子○○亦為活會，足認會員子○○前開所述應係實在，
      則子○○亦為甲會之活會會員。
（９）綜前所述，顯然被告冒用如附表二編號１至６之六人名義投標甲會堪以認定。
（二）另乙會部分
（１）被告雖供稱會員甲○○曾同意參加互助會，並未虛列其為會員，然被告於本院
      訊問時供稱會員甲○○第一次會時即未繳會款，至第二次會時方要其找人頂，
      且收會款時因甲○○告以需考慮，即將之列入，至第二次時方找其兄徐煥奎頂
      ，另一會則無法找到人頂，且因其缺錢，即以甲○○之名義標得該會等語（本
      院九十一年七月四日筆錄），顯然甲○○並未同意加入該互助會，蓋按之常理
      ，豈有可能於第一次會時未繳交會款仍認其係會員之互助會？且參以被告所提
      之乙、丙會互助會單，會員李鈺鈴於乙會及丙會均列入會員，乙會並係二會，
      丙會則為一會，乙會中並無會員「徐煥奎」，丙會則有會員「徐煥奎」（即告
      訴人辛○○之夫，實際由辛○○負責）列名，故被告所述縱有頂讓，亦係指丙
      會，非指乙會甚明，然經傳訊証人甲○○証稱並未參與被告所招募之前開互助
      會，當時曾明確告知被告不參加互助會，且未有同意參加，事後無法繼續而要
      求被告找人頂替之情形（本院九十一年九月三日筆錄），再參以被告亦坦承要
      拿互助會單給証人甲○○時，李女告知沒辦法，因本子已出去，故沒辦法更改
      （九十一年九月三日筆錄）等語，故証人甲○○証稱伊並未參加該互助會之詞
      堪以採信，且若係其自己將該會頂下，亦應詳載該會已轉由其名義，並以其自
      己名義參與競標，如何可能仍以已非會員之甲○○名義投標？故被告前開所辯
      不堪採信，應係被告冒用甲○○之名義參與該互助會，並於附表二編號７、８
      之時間、金額冒用「甲○○」之名義標得乙會。
（２）又被告戊○○供稱每月薪資有二萬六千多元，再加上其夫、女之工作收入，故
      而若僅只參與所招募之三會互助會，按之常理，當可週轉，然被告並非僅只參
      與該三會，且其於乙會招募之時，已有會員甲○○表示不願參加，竟仍將之列
      入會員名單中，顯然係以不實之會員名單增加其號召力，其所為顯係以不實之
      事項，使其他會員陷於錯誤，認有多數不同之人參與互助會，非均係會首一人
      參與，而加入互助會，並因而交付會款甚明。
（三）丙會部分
（１）告訴人癸○○參與丙會部分經被告冒標，業經被告坦承在卷，核與告訴人指述
      相符，並有互助會單在卷可查，堪信為實在。
（２）另會員甲○○部分，被告於本院訊問時亦供稱會員甲○○第一次會時即未繳會
      款，至第二次會時方要其找人頂，且收會款時因會員甲○○告以需考慮，即將
      之列入，至第二次時方找其兄徐煥奎頂，另一會則無法找到人頂，且因其缺錢
      ，即以甲○○之名義標得該會等語（本院九十一年七月四日筆錄），顯然會員
      甲○○並未同意加入丙會互助會，蓋按之常理，豈有可能於第一次會時未繳交
      會款？故証人甲○○証稱伊並未參加該互助會之詞堪以採信，且若被告係自己
      將該會頂下，亦應詳載該會已轉由其名義，並以其自己名義參與競標，如何可
      能仍以已非會員之甲○○名義投標？再參以被告亦坦承要拿互助會單給証人甲○○時，李女告知沒辦法，因本子已出去，故沒辦法更改（九十一年九月三日
      筆錄），故被告前開所辯顯不堪採信，應係被告冒用甲○○之名義參與丙會互
      助會，並於附表二編號１１之時間及金額，冒用「甲○○」之名義標得丙會，
      取得會款。
（３）被告於本院訊問時（九十一年七月四日筆錄）供稱會員丑○○部分三次均未繳
      錢，且係在第三會時才說不要參加，而謝女於八十四、五年時有參加互助會，
      八十七、八年的未參加等語，証人丑○○亦結稱僅於七十幾年時曾參加被告招
      集之互助會，此後均未參加過，亦未同意參加，且未於八十九年十一月三十日
      以五千六百元標得互助會，亦從未繳交頭期款及請被告找人頂替等語，被告亦
      坦承以丑○○之名義標得互助會，顯然如前所述，會員丑○○應未參加丙會互
      助會甚明，而被告於如附表二編號１０之時間、金額，冒用「丑○○」之名義
      ，偽造標單，標得丙會之互助會堪以認定。
（４）被告於本院訊問時（九十一年七月四日筆錄）供稱丙會會員陳玉珠部分係第一
      次時即要被告將該會讓給別人等語，然既係於收第一次會款時即表示無法繳交
      並要被告另尋他人參加，顯然即無參與之意，則被告竟逕將之列為會員，顯係
      以陳玉珠為虛列之會員使其他會員陷於錯誤，誤認確有該會員參與該互助會甚
      明，故被告確有於附表二編號９之時間、金額，冒用「陳玉珠」之名參與投標
      ，取得互助會款堪以認定。
（四）再參以被告於偵查及本院訊問時均供稱其舉債甚多，並於偵查中坦承以癸○○
      、丑○○及甲○○之名義冒標互助會等語，則退而言之，若証人丑○○及甲○○確曾同意被告另找人頂替該會員，但並未同意被告以二人名義投標，況且被
      告並未找人頂替該會員地位，已據其供述在卷，是被告未經丑○○及甲○○之
      同意或授權以其名義書寫互助會標會之標單，自係偽造文書之行為甚明。
（五）且被告每月收入，縱加上其家人所給予之款項，較其所召集之互助會及冒標後
      所應支付之互助會會錢，顯不相當，此亦得自附表二所示被告冒標之標金有達
      到六千餘元，較之其所列其他會員標得之金額高約一、二千元，及丙會互助會
自成立至倒會，大皆係由其取得會款等情，即可知悉被告當時應已週轉不靈甚
      明，顯然被告當時已無資力招集丙會甚明，此外並有附表一所示之甲、乙、丙
      三個互助會簿在卷可按，並經被害人子○○、丙○○、陳梅春、曾淑媚、黃寶
      珠等人之指述在卷可資佐證；被告前開所辯，應係事後卸責之詞，不堪採信，
      其前開偽造文書及詐欺犯行，事証明確，均堪以認定。
（六）至附表一之甲會係自八十七年十月起即招募，而被告係於九十年二月時方因週
      轉不靈而倒會，該會僅餘二會活會，被告自招會至週轉不靈相隔約二年多，所
      支付之利息應亦可觀，若有詐欺之意，豈可能願損失每月之利息，顯然無法因
      事後之倒會即推論於召集時即有使人陷於錯誤而交付財物之行為甚明，故此部
      分尚未能証明被告有何詐欺之意，並予敘明。
三、核被告所為，係犯刑法第二百十六條行使偽造之第二百二十條、第二百十條準私
    文書罪嫌，及同法第三百三十九條第一項之詐欺取財罪。被告偽造私文書之低度
    行為應為行使偽造私文書之高度行為所吸收；又被告先後多次詐欺取財及行使偽
    造私文書犯行，時間緊接，所犯均係犯罪構成要件相同之罪，顯係基於概括犯意
    反覆為之，均應依刑法第五十六條以連續犯論以一罪，並加重其刑。再被告所犯
    上開二罪間，有方法目的之牽連關係，為牽連犯，亦依刑法第五十五條後段從一
    重之行使偽造私文書罪處斷。犯罪事實有關甲會冒標部分及移送併案之被告詐欺
    部分雖未經檢察官提起公訴，惟與已起訴部分均有連續犯之裁判上一罪關係，本
    院自得併予審酌。爰審酌被告多次利用會員未到場之機會冒用會員名義標得會款
    之次數及數額，並其犯罪所用之方法、手段，其多次犯行造成之損害，並已部分
    與被害人達成和解及其犯後態度等一切情狀，量處如主文所示之刑。至被告所偽
    造之標單，均於每次開標後即已丟棄，業經被告供述在卷，為免執行之無效果，
    爰不另為沒收之諭知。
據上論斷，應依刑事訴訟法第二百九十九條第一項前段，刑法第五十六條、第二百十
六條、第二百二十條、第二百十條、第三百三十九條第一項、第五十五條，罰金罰鍰
提高標準條例第一條前段，判決如主文。
本案經檢察官邱朝智到庭執行職務。
中      華      民      國      九十一    年    十二    月    三十一    日
                                臺灣新竹地方法院刑事第二庭
                                    法  官王紋瑩
右正本證明與原本無異。
如不服本判決，應於判決送達後十日內向本院提出上訴狀( 應附繕本 )，上訴於
臺灣高等法院。
                                    書記官  馮玉玲
中      華      民      國      九十一    年    十二    月    三十一    日
附錄本件犯罪引用法條：
刑法第二百十六條
行使第二百十條至第二百十五條之文書者，依偽造、變造文書或登載不實事項或使登
載不實事項之規定處斷。
刑法第二百二十條
在紙上或物品上之文字、符號、圖畫、照像，依習慣或特約，足以為表示其用意之證
明者，關於本章及本章以外各罪，以文書論。
錄音、錄影或電磁紀錄，藉機器或電腦之處理所顯示之聲音、影像或符號，足以為表
示其用意之證明者，亦同。
稱電磁紀錄，指以電子、磁性或其他無法以人之知覺直接認識之方式所製成之紀錄，
而供電腦處理之用者。
刑法第二百十條
偽造、變造私文書，足以生損害於公眾或他人者，處五年以下有期徒刑。
刑法第三百三十九條
意圖為自己或第三人不法之所有，以詐術使人將本人或第三人之物交付者，處五年以
下有期徒刑、拘役或科或併科一千元以下罰金。
以前項方法得財產上不法之利益或使第三人得之者，亦同。
附表一
┌───┬──────────┬────────┬──────┬────┐
│編號  │時間（民國）        │  會款（新台幣）│  會  員    │開標日  │
├───┼──────────┼────────┼──────┼────┤
│甲會  │八十七年十月五日起  │  一萬元        │  連同會首共│每月五日│
│      │至九十年四月五日止  │                │  計三十一會│        │
├───┼──────────┼────────┼──────┼────┤
│乙會  │八十八年六月十日起  │  一萬元        │  連同會首共│每月十日│
│      │至九十年三月十日止  │                │  計二十二會│        │
├───┼──────────┼────────┼──────┼────┤
│丙會  │八十九年六月三十日起│  一萬元        │  連同會首共│每月三十│
│      │至九十一年十一月三十│                │  計三十會  │日      │
│      │日止                │                │            │        │
└───┴──────────┴────────┴──────┴────┘
附表二
┌──┬───┬─────────────┬───────┬──────┐
│編號│互助會│會  員                    │冒標時間      │依據        │
├──┼───┼─────────────┼───────┼──────┤
│  １│甲會  │己○○（以劉紹申之名參與）│八十九年二月五│會單之記載  │
│    │      │                          │日            │以三千九百元│
│    │      │                          │              │得標        │
├──┼───┼─────────────┼───────┼──────┤
│  ２│甲會  │丁○○                    │八十九年三月五│            │
│    │      │                          │日            │以三千八百元│
│    │      │                          │              │得標        │
├──┼───┼─────────────┼───────┼──────┤
│  ３│甲會  │丙○○                    │八十九年七月五│            │
│    │      │                          │日            │以四千二百元│
│    │      │                          │              │得標    │
├──┼───┼─────────────┼───────┼──────┤
│  ４│甲會  │癸○○（以葉國賢名義參加）│八十九年八月五│            │
│    │      │                          │日            │以四千六百元│
│    │      │                          │              │得標        │
├──┼───┼─────────────┼───────┼──────┤
│  ５│甲會  │黃寶珠                    │八十九年九月五│            │
│    │      │                          │日            │以五千元得標│
├──┼───┼─────────────┼───────┼──────┤
│  ６│甲會  │傅維麟                    │八十九年十二月│            │
│    │      │                          │五日          │以四千元得標│
├──┼───┼─────────────┼───────┼──────┤
│  ７│乙會  │甲○○                    │八十九年十月十│            │
│    │      │                          │日            │以四千八百元│
│    │      │              │              │得標        │
├──┼───┼─────────────┼───────┼──────┤
│  ８│乙會  │甲○○                    │八十九年十二月│            │
│    │      │                          │十日          │以五千五百元│
│    │      │                          │              │得標        │
├──┼───┼─────────────┼───────┼──────┤
│  ９│丙會  │ 陳玉珠                   │八十九年七月三│            │
│    │      │                          │十日          │ 以四千五百 │
│    │      │                          │              │ 元得標     │
├──┼───┼─────────────┼───────┼──────┤
│１０│丙會  │ 丑○○                   │八十九年十一月│            │
│    │      │                          │三十日        │以五千六百元│
│    │      │                          │              │得標        │
├──┼───┼─────────────┼───────┼──────┤
│１１│丙會  │ 甲○○                   │八十九年十二月│            │
│    │      │                          │三十日        │以五千元得標│
├──┼───┼─────────────┼───────┼──────┤
│１２│丙會  │ 癸○○                   │九十年一月三十│            │
│    │      │                          │日            │以六千一百元│
│    │      │                          │              │得標        │
└──┴───┴─────────────┴───────┴──────┘
